臺灣苗栗地方法院民事簡易判決　　　　 95年度苗簡字第506號
原　　　告　申○○
訴訟代理人　江錫麒律師
複　代理人　丙○○
被　　　告　辛○○
　　　　　　癸○○
　　　　　　壬○○
共　　　同
訴訟代理人　李世才律師
被　　　告　子○○
訴訟代理人　未○○
被　　　告　午○○
訴訟代理人　丁○○
被　　　告　庚○○○
　　　　　　卯○○
　　　　　　巳○○
　　　　　　　　　　　　8號
　　　　　　戊○○
　　　　　　乙○○○
　　　　　　寅○○
　　　　　　　　　　　　8號
　　　　　　己○○
　　　　　　　　　　　　號
　　　　　　連阿九
　　　　　　辰○○
　　　　　　　　　　　　4樓
　　　　　　丑○○
　　　　　　甲○○
上列當事人間請求確認通行權存在事件，本院於民國96年7 月24
日言詞辯論終結，判決如下：
    主  文
原告之訴駁回。
訴訟費用貳仟玖佰捌拾元由原告負擔。
    事實及理由
壹、程序方面：
一、被告庚○○○、卯○○、巳○○、戊○○、己○○、乙○○○、寅○○、連阿九、辰○○、丑○○、甲○○等經合法通
    知，均未於最後言詞辯論期日到場，核均無民事訴訟法第38
    6 條所列各款情形，爰依原告之聲請，由其一造辯論而為判
    決。
二、按民事訴訟法第255 條第5 款、第7 款規定，訴狀送達後，
    原告不得將原訴變更或追加他訴，但該訴訟標的對於數人必
    須合一確定時，追加其原非當事人之人為當事人者，或不甚
    礙被告之防禦及訴訟之終結者，不在此限。經查，原告原以
    共有人即被告詹金水即詹博皓為確認通行權存在之對造當事
    人，嗣於訴訟進行中知悉詹金水已於民國65年5 月8 日死亡
    ，其所遺土地之應有部分依法應由其配偶連阿九及子辰○○
    、丑○○等人繼承，則原告追加連阿九、辰○○、丑○○為
    共同被告，揆諸上開法律規定，自應准許。另原告於訴訟程
    序進行中追加被告午○○、甲○○為本件確認通行權存在之
    訴之他造當事人，核其追加於被告之防礙及訴訟之終結者，
    尚屬無礙，自應准許。
貳、實體方面：
一、按確認之訴，非原告有即受確認判決之法律上利益者，不得
    提起，民事訴訟法第247 條定有明文。若被告對原告主張之
    法律關係，自始無爭執，即法律關係之存否並無不明確之情
    形，尚不能謂原告有即受確認判決之法律上利益。本件上訴
    人及高寶生前對於被上訴人主張其與已故高寶間，就系爭土
    地高寶之應有部分並無買賣關係」存在，始終並無爭執，為
    原審合法確定之事實。則被上訴人與已故高寶間就系爭土地
    並無買賣法律關係存在，即法律關係之存否並無不明確之情
    形，被上訴人訴請確認伊與高寶間就系爭土地高寶應有部分
    之買賣關係不存在，自難認其有即受確認判決之法律上利益
    ，最高法院著有86年度台上字第1442號裁判意旨可資參照。
    查原告所有土地前即經由被告午○○所有坐落苗栗縣卓蘭鎮
    ○○段2761-1地號土地（下稱2761-1地號土地）對外通行之
    事實，為兩造所不爭執，且被告午○○對原告通行其所有上
    開土地並無意見，亦據被告午○○陳明在卷（詳本院96 年7
    月24日言詞辯論筆錄），是原告與被告午○○間對原告通行
    2761-1地號土地並無不明確之情形，自堪認定。則依上開說
    明，原告訴請確認其就被告午○○所有2761-1地號土地之通
    行權存在，自難認其有即受確認判決之法律上利益。是原告
    請求確認其就被告午○○所有2761-1地號土地如附圖二方案
    一所示面積範圍土地之通行權存在，顯無理由，應予駁回。
二、原告起訴主張：
  (一)坐落苗栗縣卓蘭鎮○○段2788-2地號、地目林、面積4370平
    方公尺土地（下稱系爭2788-2地號土地）及同段2788-1地號
    土地（下稱系爭2788-1地號土地）為原告所有，坐落同段27
    63-1地號土地（下稱系爭2763-1地號土地）為被告庚○○○
    所有，坐落同段2764地號土地（下稱系爭2764地號土地）為
    被告辛○○、癸○○、壬○○等3 人共有，坐落同段2765地
    號土地（下稱系爭2765地號土地）為訴外人詹金水即詹博皓
    及被告卯○○、巳○○、戊○○、子○○、乙○○○、寅○○、己○○等人所共有，坐落同段2788地號土地（下稱系爭
    27 88 地號土地）為被告癸○○所有，坐落同段2761、2762
    地號土地（下稱系爭2761、2762地號土地）為被告甲○○所
    有，坐落同段2761-1地號土地（下稱系爭2761-1地號土地）
    為被告午○○所有。系爭2765土地之共有人詹博皓已於65年
    5 月8 日死亡，其所遺系爭2765地號土地之應有部分由被告
    連阿九、辰○○、丑○○繼承。
  (二)原告所有系爭2788-2地號土地對外之原有聯外道路，原係由
    北經原告所有2788-1地號土地及被告午○○所有之2761-1地
    號土地，一路蜿蜒東接南北走向之產業道路，嗣因其中100
    公尺之路段崩塌，無法修復，致原告所有之系爭2788-2 地
    號土地，現已無對外通路而成袋地，則依民法第787 條第1
    項、第788 條規定，原告自得通行周圍地以至公路，並得開
    設道路。
  (三)原告所有之系爭2788-1、2788-2地號土地，均係自被告癸○○所有系爭2788地號土地分割而來，依民法第789 條第1項
    規定，原告僅得通行被告癸○○所有系爭2788地號土地。又
    被告癸○○所有2788地號土地東鄰，為被告癸○○、壬○○
    、辛○○共有之2764地號土地，苗栗縣卓蘭鎮公所曾以公共
    通行之用，替被告癸○○、壬○○、辛○○等在上述兩筆土
    地內，興建有寬約3 公尺之水泥路面產業道路，東西走向，
    東端再跨越被告連阿九、辰○○、丑○○、卯○○、巳○○
    、戊○○、子○○、乙○○○、寅○○、己○○共有之2765
    地號土地（約25公尺），及被告庚○○○所有之2763-1地號
    土地（約25公尺），即可連接產業道路。是如附圖一所示之
    水泥產業道路，既係長久以來即供公眾通行，原告由該部分
    水泥產業道路通行，應係對周圍地造成損害最少之處所及方
    法。雖原告所有系爭2788-2地號土地南口與被告癸○○等所
    有上開土地上之道路間，有30公尺之山溝阻隔，但原告願自
    費在該天然山溝上建造跨越之橋樑，以期順利通行，且該山
    溝之建造費用僅需新台幣（下同）150,000 元，比起修復原
    本坍方之聯外道路需耗費11,625,000元，顯係較小侵害之方
    法。因被告癸○○於上開水泥產業道路入口處設置鐵門並上
    鎖，致原告所有土地對外通道完全受阻，為此訴請確認原告
    就如附圖一所示水泥產業道路有通行權存在。
  (四)另自原告原有聯外道路自崩塌處西口起，往東可經被告甲○○所有2761、2762地號土地通往產業道路。且被告甲○○已
    在上開兩筆土地內興建有寬4 公尺之水泥道路，供其住家之
    聯外通行道路。若原告通行此道路，只需在該水泥道路東端
    繼續施作水泥道路100 公尺，即可解決原告所有土地之通行
    問題。而該部分該施作費約250,000 元，且被告癸○○亦同
    意後半段道路可通行其土地，故此道路亦係對周圍地造成損
    害最少之處所及方法。為此訴請確認原告就如附圖二方案二
    所示面積範圍有通行權存在。
  (五)又如原告能經由上開被告等所有土地以對外通公路，原告願
    依土地法規定依使用土地面積之申報地價，按年息百分之10
    補償被告等之損失等語。並聲明：(1)請求擇一確認原告就如
    下所示面積範圍土地之通行權存在：如附圖一所示坐落27
    88地號標示淺綠色部分面積275 平方公尺、坐落2764地號標
    示紅色部分面積460 平方公尺、坐落2765地號標示綠色部分
    面積80平方公尺及標示橘色部分面積28平方公尺、坐落2763
    -1地號標示黃色部分面積50平方公尺土地。如附圖二方案
    二所示坐落2761-1地號標示B 、E 部分面積0.0036公頃、坐
    落2762地號標示C 部分面積0.0207公頃及坐落2761地號標示
    D 部分面積0.0192公頃，合計共0.0435公頃之土地。(2)被告
    於原告通行權範圍內之土地不得設置鐵門或其他障礙物，並
    應容忍原告通行，且得開設道路。
三、(一)被告卯○○、巳○○、己○○、寅○○、連阿九、辰○○
      、丑○○等均未於言詞辯論期日到場，亦均未提出書狀作
      何聲明或陳述。
    (二)被告庚○○○、戊○○均未於最後言詞辯論期日到場，惟
      據渠等於前期日到場均陳明原告應循原有道路通行，不應
      走被告等所有土地，並均聲明：原告之訴駁回。
    (三)被告乙○○○未於最後言詞辯論期日到場，惟據其於前期
      日到場則以原告之請求與其無關等語置辯。
    (四)被告甲○○未於最後言詞辯論期日到場，惟據其於前期日
      到場則以：其所有系爭27 61 、2762地號等2 筆土地，適
      位處卓蘭鎮大峰山之山頂處，西面緊鄰之被告午○○所有
      系爭2761-1 地 號土地及東面緊鄰之被告庚○○○所有系
      爭2763地號土地，前均已因豪雨塌陷崩落至被告甲○○上
      開土地之界址處，若再遇豪雨，勢必再擴大崩落面積，被
      告甲○○所有系爭土地勢必不保。又被告甲○○所有前開
      土地南側與被告癸○○三人共有之2764地號土地相鄰界址
      處，為一高度落差達7-8 米且坡度達70至80度之陡坡，現
      僅靠整排刺竹固定邊坡，若依原告請求開闢道路，勢必得
      施作駁坎、擋土牆及其它水土保育措施，其所需經費粗估
      約5,845,000 元，絕非如原告所言僅需25萬元而已等語置
      辯，並聲明：原告之訴駁回。
    (五)被告午○○則以：原告先前即係通行其所有土地，被告午
      ○○亦無意見，原告未與被告午○○溝通，即行起訴，顯
      無理由等語置辯，並聲明：原告之訴駁回。
    (六)被告子○○則同意原告之請求。
    (七)被告辛○○、癸○○、壬○○則以：原告所有系爭2788-2
      地號土地與原告所有2788-1地號土地相毗鄰，該2788-1地
      號土地原本即有通過被告午○○所有系爭2761地號土地之
      聯外產業道路，並非袋地，雖此聯外產業道路有部分路段
      坍方，然原告應設法修復此道路，而非另外請求通行他人
      土地。且被告癸○○三人共有之道路係私設道路，僅一出
      入口對外聯絡，該出入口進入被告等之土地後，無法再連
      接其他土地，並非供公眾通行之道路。另依附圖一所示，
      原告主張之通行道路，將被告所有土地由中間一分為二，
      顯亦非損害最少之處所方法等語置辯，並聲明：原告之訴
      駁回。
四、本件2788-2地號及2788-1地號土地為原告所有，2763-1地號
    土地為被告庚○○○所有，2764地號土地為被告辛○○、癸○○、壬○○等3 人共有，2765地號土地為訴外人詹金水即
    詹博皓及被告卯○○、巳○○、戊○○、子○○、乙○○○
    、寅○○、己○○等人所共有，2788地號土地為被告癸○○
    所有，2761、2762地號土地為被告甲○○所有，2761-1地號
    土地為被告午○○所有。系爭2765土地之共有人詹博皓已於
    65年5 月8 日死亡，其所遺系爭2765地號土地之應有部分由
    被告連阿九、辰○○、丑○○共同繼承。原告所有系爭2788
    -2地號土地對外之原有聯外道路，原係由北經原告所有2788
    -1地號土地及被告午○○所有之2761-1地號土地，一路蜿蜒
    東接南北走向之產業道路，嗣其中有部分路段崩塌，現仍未
    修復等情，為兩造所不爭執，且有土地登記謄本、詹金水之
    繼承系統表及相關戶籍謄本、現場照片等件附卷可稽，自堪
    信為真實。
五、原告主張其所有系爭2788-2地號土地對外之原有聯外道路，
    原係經由其所有2788-1地號土地及被告午○○所有之2761-1
    地號土地而接南北走向之產業道路，嗣因原有道路中約100
    公尺之路段崩塌，無法修復，致原告所有之系爭2788-2地號
    土地，現已無對外通路而成袋地等情，則為被告辛○○、癸○○、壬○○、庚○○○、戊○○、甲○○、午○○等人所
    否認，並以前詞置辯。是本件首應審究者即為原告所有系爭
    2788-2地號、2788-1地號土地是否為袋地？經查：
  (一)按土地因與公路無適宜之聯絡，致不能為通常之使用者，土
    地所有人得通行周圍地以至公路，民法第787 條第1項前段
    定有明文。其立法意旨在於調和土地相鄰之關係，以全其土
    地之利用，故明定周圍地所有人負有容忍通行之義務。惟如
    土地嗣後與公路已有適宜之聯絡，而能為通常之使用者，周
    圍地所有人自無須繼續容忍其通行，土地所有人不得再主張
    通行周圍地，最高法院著有85年台上字第1781號判例意旨可
    資參照。
  (二)查本件原告所有系爭2788-2地號、2788-1地號土地原係經由
    被告午○○所有之2761-1地號土地而接南北走向之產業道路
    ，嗣因部分道路崩塌未修復，致原告所有上開土地與前揭南
    北走向之產業道路無適宜之聯絡等情，為兩造所不爭執，已
    如前述。另原告上開原有通行道路崩塌處前後之水泥路面現
    仍完好存在，雖於崩塌處與原有路面之落差約3 至4 公尺，
    惟其崩塌處之整體地形仍屬平坦，並非懸崖峭壁，只要適當
    加以施作水土保持工程，於通行並無危險之虞等情，復據本
    院會同兩造履勘現場，製有勘驗筆錄及照片附卷可憑（詳卷
    第257 、261 、262 頁）。則原告所有土地既已原有通路可
    對外聯絡產業道路，自難認係袋地。雖原告所有上開通路因
    崩塌而現暫時無法對外通行，惟原告本應自行修復該崩塌路
    段以供己通行之用，且該崩塌處之路段如經修復並加以適當
    之水土保持，於通行並無危險之虞，復如前述，而原告就其
    主張原有道路崩塌處已無法修復等情，又未能舉證證明，則
    參以前揭判例意旨所示，原告主張其所有系爭2788-2地號、
    27 88-1 地號土地，已因道路崩塌致不通公路而成袋地云云
    ，自無可採。
六、綜上，原告所有系爭2788-2地號、2788-1地號土地既非不通
    公路之袋地，則其依民法第787 條第1 項、第788 條及第78
    9 條規定，請求確認就如附圖一所示坐落27 88 地號標示
    淺綠色部分面積275 平方公尺、坐落2764地號標示紅色部分
    面積460 平方公尺、坐落2765地號標示綠色部分面積80平方
    公尺及標示橘色部分面積28平方公尺、坐落2763 -1 地號標
    示黃色部分面積50平方公尺土地，或如附圖二方案二所示
    坐落2761-1地號標示B 、E 部分面積0.0036公頃、坐落2762
    地號標示C 部分面積0.0207公頃及坐落2761地號標示D 部分
    面積0.01 92 公頃，合計共0.0435公頃土地，原告之通行權
    存在，及被告於原告通行權範圍內之土地不得設置鐵門或其
    他障礙物，並應容忍原告通行且得開設道路，自屬無據，應
    予駁回。
七、本件事證已臻明確，兩造其餘主張、陳述與舉證，經審酌與
    本院前開判斷不生影響，爰不再予逐一論述，附此敘明。
八、訴訟費用負擔之依據：民事訴訟法第78條。
中　　華　　民　　國　　96　　年　　8 　　月　　7 　　日
                  苗栗簡易庭法　官　王萬金
以上正本係照原本作成。
如對本判決上訴，須於判決送達後20日內向本院提出上訴狀。
                            書記官　劉碧雯
中　　華　　民　　國　　96　　年　　8 　　月　　7 　　日
